【裁判字號】    98,訴,658
【裁判日期】    981030
【裁判案由】    返還消費借貸款
【裁判全文】
臺灣新竹地方法院民事判決               98年度訴字第658號
原      告  臺灣新光商業銀行股份有限公司
                        、27.
法定代理人  甲○○
                        、27.
訴訟代理人  丁○○
被      告  乙○○
被      告  丙○○
上列當事人間請求返還消費借貸款事件，本院於民國98年10月28
日言詞辯論終結，判決如下：
    主    文
被告丙○○應給付原告新臺幣伍拾捌萬仟壹佰捌拾元及自九
十三年八月五日起至清償日止，按年息百分之十點七五計算之利
息，及自八十四年五月二日起至清償日止，按上開利率百分之二
十計算之違約金。
原告對被告乙○○之訴及對被告丙○○其餘之訴均駁回。
訴訟費用由被告丙○○負擔百分之九十，餘由原告負擔。
    事實及理由
一、原告主張：
(一)、原告原名「誠泰商業銀行股份有限公司」，於86年1 月5 日
    起概括承受「保證責任新竹市第二信用合作社」（下稱新竹
    二信）之全部營業及資產、負債，另於94年12月31日與原臺
    灣新光商業銀行股份有限公司合併，以誠泰商業銀行股份有
    限公司為存續銀行，並更名為「臺灣新光商業銀行股份有限
    公司」。
(二)、被告乙○○於82年10月12日邀同被告丙○○為連帶保證人，
    簽立擔保放款借據，向當時之新竹二信借款60萬元（下稱系
    爭貸款），約定借款期限自82年10月12日起至83年10月9 日
    止，利息按年利率10.75 ﹪計付，若借款人未按期付息者，
    即喪失期限利益，借款視為全部到期，除按約定利率計付利
    息外，於其在6 個月以內部分按約定利率10﹪，於其超過6
    個月部分按約定利率20﹪計付違約金，並提供被告丙○○土
    地、建物設定抵押權予新竹二信以為擔保。惟被告二人未依
    約履行清償責任，新竹二信遂依法向本院民事執行處聲請拍
    賣系爭擔保物取償，經強制執行分配後，原告尚餘本金583,
    183 元及自84年5 月2 日起至清償日止，按年息百分之10.7
    5 計算之利息，及自84年5 月2 日起至清償日止，按上開利
    率百分之20計算之違約金未獲受償，原告爰依消費借貸及連
    帶保證之法律關係，據以為本件之請求，並聲明：(1)被告應
    連帶給付原告583,183 元及自84年5 月2 日起至清償日止，
    按年息百分之10.75 計算之利息，及自84年5 月2 日起至清
    償日止，按上開利率百分之20計算之違約金。(2)訴訟費用由
    被告連帶負擔。
(三)、對被告抗辯之陳述：
    被告借4 筆共200 萬元，4 筆借款繳款時間都一樣，且是用
    同一筆不動產擔保，拍賣後不足清償，法院分配的時候只有
    退起訴的這筆。拍賣被告不動產是聲請抵押權拍賣裁定，不
    曾就本案債權對被告起訴過。被告最後一次繳款是83年5 月
    12日，之後就沒有繳，從98年5 月12日就逾期了。我們有聲
    請強制執行所以有中斷時效。
二、被告之答辯：
    我們有向原告借款，但是房子被新竹市第二信用合作社拍賣
    掉了，已經15、16年，經過那麼多年原告才來追討這筆錢，
    我們主張時效抗辯。
三、本院之判斷：
(一)、兩造間不爭執之事項：
    原告主張被告乙○○於82年10月12日邀同被告丙○○為連帶
    保證人，簽立擔保放款借據，向當時之新竹二信借款60萬元
    ，約定借款期限自82年10月12日起至83年10月9 日止，向其
    借款，並提供被告丙○○土地、建物設定抵押權予新竹二信
    以為擔保。惟被告二人未依約履行清償責任，新竹二信遂依
    法向本院民事執行處聲請拍賣系爭擔保物取償，經強制執行
    分配後，尚餘本金583, 183元未獲受償之事實，提出擔保放
    款借據、擔保放款納利息整理卡片、擔保放款帳卡、約定書
    、本院民事執行處通知、公告、分配表、財政部函、公司變
    更登記表為證，被告就前開事實不爭執，原告主張堪為真實
    。
(二)、兩造爭執之事項：
    原告主張被告應連帶給付原告583,183 元及自84年5 月2 日
    起至清償日止，按年息百分之10.75 計算之利息，及自84年
    5 月2 日起至清償日止，按上開利率百分之20計算之違約金
    ，被告則辯稱原告前開債權已罹於時效等語，原告對被告之
    抗辯則稱：已以被告丙○○提供之不動產聲請拍賣抵押物裁
    定為執行名義實施強制執行，已發生中斷時效之效力。則本
    件爭點為：被告主張時效抗辯是否可採？
(三)、按請求權，因15年間不行使而消滅。又消滅時效，自請求權
    可行使時起算。又消滅時效，因左列事由而中斷：一、請求
    。二、承認。三、起訴。左列事項，與起訴有同一效力：一
    、依督促程序，聲請發支付命令。二、聲請調解或提付仲裁
    。三、申報和解債權或破產債權。四、告知訴訟。五、開始
    執行行為或聲請強制執行，民法第125 條、第128 條前段、
    第129 條分別定有明文。我國民法對於消滅時效之中斷係採
    相對的效力，即時效中斷，限於當事人、繼承人、受讓人之
    間始有效力。所謂當事人者，係關於致時效中斷行為之人。
    故連帶債務人中之一人發生時效中斷之事由，除該債務人應
    分擔之部分外，對他債務人並不生效力，此觀諸民法第138
    條、第279 條之規定甚明（最高法院73年台上字第2128號裁
    判意旨參照）。又民法第129 條所定之聲請強制執行，係指
    依債權人聲請而開始之強制執行，因此種強制執行行為，係
    權利人對特定債務人之特定權利，為行使權利的表示，是就
    權利人針對該特定債務人所行使之該項權利，自應發生時效
    中斷之效力。經查，就本件而言，因前述原告之聲請拍賣抵
    押物係對被告丙○○所有之擔保物予以強制執行之行為，其
    執行之對象主體乃被告丙○○，並非被告乙○○，且其重在
    物權效力之追及性，所行使者主要亦係其對被告丙○○所享
    有之該抵押權之物權，並非該物權所擔保之債權，原告亦未
    舉證曾對被告乙○○為本件債權之請求；準此，即難認原告
    上開之聲請強制執行，已對被告乙○○發生行使抵押物擔保
    之債權之表示，並因該聲請強制執行，而生中斷時效之效力
    。而原告主張被告乙○○自83年5 月12日起即未繳款，則原
    告自83年5 月12日起即得對被告乙○○為請求，原告之請求
    權時效應於98年5 月11日屆滿，原告於98年8 月4 日始聲請
    支付命令對被告乙○○請求給付系爭借款，有支付命令聲請
    狀可按，足認原告對被告乙○○之系爭借款請求權已罹於15
    年之時效，被告乙○○亦已為時效抗辯，是以原告對被告乙
    ○○本件之請求為無理由，應予駁回。
(四)、查原告於83年間以拍賣抵押物裁定向本院民事執行處聲請對
    被告丙○○強制執行，因不足清償，經本院於原告提出之擔
    保放款借據上註明：本件八十三年度執字第四四一二號執行
    受償新台幣一萬六千八百十七元，並由承辦書記官蓋印84年
    5 月26日戳記，有原告提出之擔保放款借據、本院民事執行
    處通知、公告、分配表為證，本院依職權調閱前開強制執行
    卷宗，該卷宗因已屆保存期限銷燬，是以就原告前開中斷時
    效之時間計算以採有利於被告之計算方式，即以原告聲請強
    制執行之時間為83年12月31日起算至84年5 月26日止，共計
    5 個月27日，原告主張被告乙○○自83年5 月12日起即未繳
    款，原告自83年5 月12日起即得對被告丙○○為請求，則原
    告之請求權時效應至98年5 月13日加計中斷期間之5 個月27
    日，即98年9 月10日始屆滿，原告於98年8 月4 日向本院聲
    請支付命令，有支付命令聲請狀可按；然按利息、紅利、租
    金、贍養費、退職金及其他一年或不及一年之定期給付債權
    ，其各期給付請求權，因五年間不行使而消滅，民法第126
    條定有明文。又已發生之利息及違約金債權，皆為獨立之債
    權，非民法第295 條第1 項所謂之從屬債權（最高法院71年
    台上字第4215號裁判要旨參照）。又違約金係因債務人給付
    遲延時，債權人始得請求，既非定期給付之債，與民法第12
    6 條所規定之性質不同，其時效期間應為15年（最高法院95
    年台上字第633 號判決意旨參照）。本件原告就本金及違約
    金債權之請求權，時效期間應為15年，利息債權之請求權，
    時效期間應為5 年。是以原告對被告丙○○之連帶保證債務
    請求權就本金及違約金部分尚未罹於時效，惟就利息部分就
    已逾5 年期間部分則已罹於時效，被告丙○○就系爭連帶保
    證債務之利息債權，已提出時效之抗辯，是就該利息債權，
    僅於自98年8 月4 日原告為支付命令聲請之時起，回溯5 年
    內之範圍內，因未罹於時效消滅，故原告對被告丙○○仍得
    請求履行該債務，且其請求履行之債務，係於被告丙○○給
    付原告583,183 元，及自93年8 月5 日起至清償日止，按年
    息10.75 ﹪計算之利息，暨自84年5 月2 日起至清償日止，
    按上開利率百分之20計算之違約金範圍內，為有理由，應予
    准許，逾此範圍之請求，尚屬無據，應予以駁回。
(五)、綜上所述，原告基於消費借貸及連帶保證之法律關係，訴請
    被告連帶給付原告583,183 元及自84年5 月2 日起至清償日
    止，按年息百分之10.75 計算之利息，及自84年5 月2 日起
    至清償日止，按上開利率百分之20計算之違約金，僅就原告
    請求被告丙○○給付原告583,183 元，及自93年8 月5 日起
    至清償日止，按年息10.75 ﹪計算之利息，暨自84年5 月2
    日起至清償日止，按上開利率百分之20計算之違約金範圍內
    ，為有理由，應予准許，逾此範圍之請求，均尚屬無據，應
    予以駁回。
四、本件判決之基礎已臻明確，兩造其餘之攻擊、防禦方法及舉
    證，核與判決之結果並無影響，爰不一一予以論列，亦附此
    敘明。
五、據上論結，本件原告之訴為一部有理由，一部無理由，依民
    事訴訟法第79條，判決如主文。
中    華    民    國    98    年    10    月    30    日
                  民事第一庭    法      官  林麗玉
以上正本係照原本作成。
如對本判決上訴，須於判決送達後20日內向本院提出上訴狀。
中    華    民    國    98    年    10    月    30    日
                                書  記  官  陳思璟


司法院資訊處製作；財團法人民間司法改革基金會備份。
